臺灣高等法院民事判決
110年度上國更一字第3號
上  訴  人  洪百合  
訴訟代理人  陳明宗律師
複 代理 人  王振屹律師
上  訴  人  盧振為  

訴訟代理人  王永春律師
被 上訴 人  蔡錦鳳  
訴訟代理人  胡智皓律師
上列當事人間請求國家損害賠償事件，上訴人對於中華民國108
年2月15日臺灣桃園地方法院107年度國字第6號第一審判決提起
上訴，經最高法院發回更審，被上訴人並為訴之減縮、追加，本
院於110年12月1日言詞辯論終結，判決如下：
    主  文
原判決（除確定、減縮部分外）關於命上訴人盧振為給付部分，
及該部分假執行之宣告，及訴訟費用（除確定、減縮部分外）之
裁判，均廢棄。
上開廢棄部分，被上訴人在第一審之訴及假執行之聲請均駁回。
上訴人洪百合之上訴駁回。
第一、二審及發回前第三審（除確定、減縮部分外）訴訟費用，
由上訴人洪百合負擔。
    事實及理由
壹、程序方面：
    按第二審訴之變更或追加，非經他造同意不得為之，但請求
    之基礎事實同一，擴張或減縮應受判決事項之聲明者，不在
    此限，民事訴訟法第446條第1項、第255條第1項第2款、第3
    款定有明文。本件被上訴人原依民法第184條第1項前段、第
    2項、第185條第1項、第544條（僅針對上訴人洪百合部分）
    規定，請求洪百合與上訴人盧振為連帶給付200萬元本息（
    原審卷第8、9頁、本院108年度上國字第10號卷《下稱前審卷
    》第292頁），嗣於本院減縮其訴之聲明金額為100萬元本息
    （本院卷第213頁），並追加依地政士法第26條第2項規定對
    洪百合為請求（本院卷第115、210頁）。核其上開所為分別
    係減縮起訴之聲明及本於同一基礎事實為訴之追加，均應予
    准許，合先敘明。
貳、實體方面：　　　　
一、被上訴人主張：伊於民國103年2月間借款新臺幣（下同）23
    0萬元予訴外人黃秀雲，並約定由黃秀雲提供不動產設定200
    萬元抵押權為擔保，伊委任洪百合辦理抵押權設定登記事務
    。洪百合於同年2月18日指派盧振為與黃秀雲偕同另一不詳
    姓名年籍男子（下稱不詳男子），共同前往原審共同被告桃
    園市八德地政事務所（下稱八德地政事務所，業經判決應賠
    償被上訴人100萬元本息確定），就訴外人黃水智（即黃秀
    雲之父）所有坐落桃園市○○區○○段0000地號土地及其上同段
    1653建號房屋（下合稱系爭不動產），辦理抵押權設定登記
    ，於同年月19日登記伊為設定抵押權人、黃水智為設定義務
    人、擔保債權總金額200萬元之最高限額抵押權（下稱系爭
    抵押權）。同年9月間伊接獲黃水智於另案以原審法院103年
    度訴字第1590號訴請塗銷系爭抵押權登記事件（下稱系爭塗
    銷抵押權事件一審）之通知，始發現不詳男子並非黃水智本
    人，而係黃秀雲尋得之遊民冒名頂替，系爭抵押權登記業經
    法院判決塗銷確定，並於107年4月20日塗銷。洪百合為地政
    士，應盡善良管理人注意義務，確實核對系爭抵押權登記義
    務人之身分，盧振為係洪百合之使用人，亦應注意及此，且
    盧振為所為亦已逾越登記助理員得為之事項，詎上訴人竟均
    未善盡查核義務而有過失，致伊未能取得抵押權而無法就抵
    押物取償以滿足伊之債權，因此受有200萬元損害，扣除八
    德地政事務所已賠償之100萬元，上訴人尚應連帶賠償伊100
    萬元。爰依民法第184條第1項前段、第2項（洪百合違反地
    政士法第18條規定，盧振為違反地政士法第29條第1項規定
    ）、第185條第1項、第544條、地政士法第26條第2項（上開
    2條針對洪百合部分）規定，擇一求為命上訴人連帶給付100
    萬元，及自107年3月26日起至清償日止法定遲延利息之判決
    。【未繫屬本院者，不予贅述】
二、洪百合以：伊係受被上訴人委託辦理系爭抵押權登記，未受
    黃水智委託，且黃水智為登記標的義務人，非權利人或權利
    關係人，伊無查核黃水智身分之義務。黃秀雲係攜帶黃水智
    之身分證及健保卡，協同該名不詳男子前往八德地政事務所
    辦理系爭抵押權登記，盧振為未見過黃水智本人，且不詳男
    子與黃水智之年齡相當，無從判斷及查核該不詳男子是否為
    冒名之人，伊與盧振為並無過失。本件係黃秀雲以他人冒名
    黃水智之犯罪行為介入，致被上訴人受有損害，與伊之行為
    無相當因果關係；且被上訴人所請求借款債權之損害，屬純
    粹經濟上損失，不得依民法第184條第1項前段規定請求賠償
    。被上訴人於103年9月接獲系爭塗銷抵押權事件一審通知時
    ，已知受有損害，遲至106年11月15日始提起本件訴訟，已
    罹於2年時效，伊得拒絕給付等語，資為抗辯。盧振為則以
    ：本件係被上訴人委託洪百合辦理系爭抵押權登記，伊係受
    僱於洪百合擔任登記助理員而非地政士，依洪百合指示辦理
    系爭抵押權登記送件工作，與被上訴人間無委任關係存在，
    亦不負地政士法第18條所定查核委託人身分之義務。黃秀雲
    在八德地政事務所始終稱該不詳男子為父親，並檢附黃水智
    身分證供八德地政事務所人員查核，受有專業訓練之地政事
    務所人員尚無從辨別該名不詳男子非黃水智本人，伊並無可
    能僅憑肉眼即加以分辨，自無職責疏忽。被上訴人另訴請黃
    秀雲賠償230萬元勝訴確定，已無損害；且其請求權罹於2年
    時效，伊亦得拒絕給付等語，資為抗辯。
三、原審就此部分為被上訴人勝訴之判決。上訴人不服，提起上
    訴，本院前審判決維持原審判決，駁回上訴。上訴人復提起
    上訴，經最高法院將本院前審判決廢棄發回，被上訴人復為
    上開訴之減縮、追加。上訴人上訴聲明：㈠原判決不利於上
    訴人部分廢棄。㈡上開廢棄部分，被上訴人在第一審之訴及
    假執行之聲請均駁回。被上訴人答辯聲明：上訴駁回。洪百
    合針對被上訴人追加之訴答辯聲明為：追加之訴駁回。
四、查被上訴人借款予黃秀雲，與黃秀雲約定提供系爭不動產設
    定抵押權作為擔保，被上訴人委任地政士洪百合辦理系爭抵
    押權登記事務，洪百合則指派其僱用之登記助理員盧振為於
    103年2月18日前往八德地政事務所協同黃秀雲辦理，黃秀雲
    另偕同自稱為系爭不動產所有權人黃水智之不詳男子到場，
    交付系爭抵押權登記之相關資料及黃水智之身分證等文件予
    訴外人即八德地政事務所承辦人員曹家芸審查後，完成系爭
    抵押權設定登記，嗣為黃水智發現遭冒名設定系爭抵押權登
    記，黃水智乃對蔡錦鳳提起塗銷系爭抵押權登記之訴訟，經
    原審法院以103年度訴字第1590號判決塗銷，並經本院以104
    年度上字第429號判決、最高法院於106年2月24日以106年度
    台上字第248號裁定駁回蔡錦鳳之上訴確定（下稱系爭塗銷
    抵押權事件），系爭抵押權已於107年4月20日塗銷登記等情
    ，有系爭不動產登記謄本及異動索引、土地登記申請書、抵
    押權設定契約書、系爭塗銷抵押權事件判決及裁定、本票、
    借據、匯款憑證附卷可稽（原審卷第10至19、151至156、16
    1至164頁，前審卷第273至275頁、本院卷第83至96頁），並
    經本院調取系爭塗銷抵押權事件卷宗核閱無訛，且為兩造所
    不爭執（前審卷第13至14、145頁），堪信為真實。
五、惟被上訴人主張洪百合違反委任義務，與盧振為均未查核不
    詳男子之身分，致伊未能就抵押物取償，受有200萬元之損
    害，上訴人共同過失不法侵害伊之權利，洪百合應依民法第
    184條第1項前段、第2項、第544條、地政士法第26條第2項
    規定，盧振為應依民法第184條第1項前段、第2項規定負賠
    償之責，上訴人並應依民法第185條第1項規定連帶負責等語
    ，則為上訴人所否認，並以前詞置辯。經查：
　㈠被上訴人得依民法第544條規定請求洪百合賠償100萬元，及
    自107年3月26日起至清償日止，按年息百分之5計算之利息
    ：
　⒈按地政士得代理申請土地登記事項。地政士受託辦理各項業
    務，不得有不正當行為或違反業務上應盡之義務。地政士法
    第16條第1款、第26條第1項分別定有明文。復按受任人因處
    理委任事務有過失，或因逾越權限之行為所生之損害，對於
    委任人應負賠償之責，民法第544條規定甚明。末按債務人
    之代理人或使用人，關於債之履行有故意或過失時，債務人
    應與自己之故意或過失負同一責任。但當事人另有訂定者，
    不在此限。同法第224條亦有明文。
　⒉查本件係被上訴人委任洪百合辦理系爭抵押權登記，系爭抵
    押權登記之委任關係存在於洪百合與被上訴人間，為兩造所
    不爭執（本院卷第115、125、133頁），則洪百合受委任辦
    理系爭抵押權登記時，自應善盡注意義務，並遵守地政士法
    之相關規定。洪百合自陳：證人郭偉信於103年2月間至伊之
    事務所，表示被上訴人已與黃水智談妥借款事宜，包含借款
    金額、借款及抵押權設定期間等，並提供被上訴人印章、被
    上訴人及黃水智身分證影本、系爭不動產所有權狀影本，請
    伊代為辦理系爭抵押權登記，並提供黃秀雲之聯絡電話，請
    伊與黃秀雲聯繫配合用印及至地政事務所辦理登記等語（本
    院卷第171頁）。郭偉信亦證稱：被上訴人因為黃秀雲、黃
    水智借款，委託洪百合辦理系爭抵押權登記，伊是介紹人，
    伊去委託洪百合辦理系爭抵押權登記的時候，即有告知洪百
    合本件是黃秀雲向被上訴人借錢，是黃秀雲的父親黃水智要
    拿他的房子來做抵押擔保等語（本院卷第140、143頁）。足
    認洪百合所受託辦理者，係以黃水智為義務人、被上訴人為
    權利人之系爭抵押權登記，則其自有與真正之黃水智接洽辦
    理系爭抵押權登記之義務，而非與任何一名自稱黃水智之人
    辦理系爭抵押權登記即可。洪百合固抗辯：依地政士法第18
    條規定，伊僅須確認委託人之身分，不負查核黃水智身分或
    證件之義務云云。惟地政士法第18條：「地政士於受託辦理
    業務時，應查明委託人確為登記標的物之權利人或權利關係
    人，並確實核對其身分後，始得接受委託。」之規定，係規
    範地政士接受委託前應查明委託人是否確為登記標的之權利
    人或權利關係人，以確保不動產交易安全及委託人之權益，
    此雖係地政士受託時首要之責任，但並非唯一之義務，與受
    託事務相關應注意之事項，本均在受託人之義務範圍內，洪
    百合僅以地政士法第18條未明文規定應核對設定義務人之身
    分，抗辯其不負查核義務人即黃水智之責云云，自無可採。
　⒊又洪百合受理郭偉信代理被上訴人委託辦理系爭抵押權登記
    後，即請盧振為與黃秀雲聯繫約定時間用印，伊並不知悉盧
    振為與黃秀雲約定何時及何地在土地登記申請書上用印等情
    ，為洪百合所自陳（本院卷第105、171頁），核與盧振為所
    述相符，足認洪百合係將其受被上訴人委託辦理之系爭抵押
    權登記，交由盧振為辦理，則依民法第224條規定，盧振為
    為洪百合辦理受託事項之使用人，盧振為辦理系爭抵押權登
    記時若有過失，洪百合應與自己之過失負同一責任。而盧振
    為既受洪百合之指示辦理系爭抵押權登記，自應盡善良管理
    人之注意義務，確實核對系爭抵押權登記之義務人身分，以
    確保系爭抵押權登記合法有效，足以擔保被上訴人之債權。
    惟盧振為於臺灣桃園地方檢察署103年度偵字第23452號案件
    （即黃秀雲因本件相同原因事實所涉之偽造文書案件）供稱
    ：伊於103年2月18日辦理系爭抵押權登記時有全程在場，但
    伊沒有核對黃水智的身分（上開偵查卷第8頁反面），當時
    是黃秀雲跟伊去地政事務所辦理的，但當時黃秀雲有協同一
    位男性，說是她爸爸，伊以為是黃水智本人，但不是在場的
    告訴人黃水智，伊當時沒有看那位自稱黃先生的身分證，就
    交由地政事務所辦理了等語（上開偵查卷第69頁），業經本
    院調取上開卷宗核閱無訛。足認盧振為全未查核該名不詳男
    子之身分，亦未比對該名不詳男子與黃水智身分證上照片是
    否相符，未盡任何查核義務人身分之義務，即辦理系爭抵押
    權之設定登記，顯然未盡其身為洪百合之使用人所應盡之善
    良管理人注意義務而有過失，而洪百合應就其使用人盧振為
    之過失負同一責任，則被上訴人主張洪百合於辦理系爭抵押
    權登記之委託事務，未盡注意義務而有過失等語，自堪採信
    。系爭抵押權嗣後遭塗銷，致被上訴人無從以行使抵押權之
    方式使其債權獲得清償，被上訴人主張其因而受有200萬元
    之損害，亦堪認定。若盧振為善盡其注意義務，查核該名不
    詳男子是否確為黃水智，應可避免系爭抵押權之設定，被上
    訴人之損害即不致發生，亦堪認上訴人之過失與被上訴人之
    損害間有相當因果關係。
　⒋洪百合固抗辯本件係因黃秀雲之不法犯罪行為介入，伊無從
    判斷該名不詳男子非黃水智本人，被上訴人之損害與伊之行
    為無相當因果關係云云。惟查：
　⑴按債務不履行之債務人之所以應負損害賠償責任，係以有可
    歸責之事由存在為要件。若債權人已證明有債之關係存在，
    並因債務人不履行債務而受有損害，即得請求債務人負債務
    不履行責任。倘債務人抗辯損害之發生為不可歸責於債務人
    之事由所致，自應由其負舉證責任，如未能舉證證明，即不
    能免責（最高法院97年度台上字第1000號判決意旨參照）。
　⑵本件雖因係黃秀雲盜刻黃水智之印章，並尋得不詳男子冒充
    黃水智至八德地政事務所辦理系爭抵押權登記，嗣經黃水智
    發現後，對被上訴人提起塗銷系爭抵押權登記之訴，經另案
    確定判決判命被上訴人應塗銷系爭抵押權登記；另黃秀雲亦
    因此經原審法院刑事庭104年度訴字第501號、本院刑事庭10
    5年度上訴字第57號確定判決認定犯偽造有價證券罪，處有
    期徒刑3年4月確定；被上訴人復以相同之原因事實，對黃秀
    雲提起侵權行為損害賠償之訴，經原審法院104年度訴字第2
    226號判決黃秀雲應給付被上訴人230萬元本息確定等情，有
    上開刑事、民事判決在卷可證（原審卷第54至56、176至180
    頁、本院卷第197至202頁）。惟黃秀雲上開不法犯罪行為，
    尚無礙於洪百合本於與被上訴人間之委任契約關係所應負之
    受任人責任。又受理系爭抵押權設定登記之八德地政事務所
    固亦未查覺該名不詳男子非黃水智之事，而辦理系爭抵押權
    登記完畢，惟曹家芸於查核登記義務人身分時容有過失，八
    德地政事務所就此過失應對被上訴人負國家賠償責任，且因
    被上訴人之使用人即洪百合亦有可歸責事由，被上訴人就其
    損害發生與有過失，經過失相抵後，本院前審判決、最高法
    院110年度台上字第1334號判決判命八德地政事務所應賠償
    被上訴人100萬元本息確定，此參上開判決即明。堪認洪百
    合之過失，與八德地政事務所之過失，同為被上訴人損害之
    原因，洪百合仍不因此免責。此外，洪百合未能舉證證明被
    上訴人之損害非可歸責於其過失行為，其抗辯被上訴人之損
    害與其行為無相當因果關係云云，自無理由。
　⒌從而，洪百合處理本件委任事務有過失，應就被上訴人之損
    害負損害賠償之責，堪以認定。被上訴人主張洪百合應依民
    法第544條規定賠償伊100萬元，及自起訴狀繕本送達之翌日
    即107年3月26日（起訴狀繕本係於107年3月15日寄存送達於
    洪百合住所，於107年3月25日生送達效力，見原審卷第42頁
    ）起，至清償日止，按年息百分之5計算之遲延利息，為有
    理由，應予准許。被上訴人依民法第544條請求既有理由，
    其另依民法第184條第1項前段、第2項、地政士法第26條第2
    項規定請求，本院即無庸審酌，併此敘明。　
  ㈡被上訴人不得依民法第184條第1項前段、第2項、第185條第1
    項規定，請求盧振為與洪百合連帶負賠償之責：　　
  ⒈按因故意或過失，不法侵害他人之權利者，負損害賠償責任
    。違反保護他人之法律，致生損害於他人者，負賠償責任。
    但能證明其行為無過失者，不在此限。民法第184條第1項前
    段、第2項定有明文。復按數人共同不法侵害他人之權利者
    ，連帶負損害賠償責任。不能知其中孰為加害人者亦同。同
    法第185條第1項分別定有明文。又按民法第184條關於侵權
    行為所保護之法益，除有同條第1項後段及第2項之情形外，
    原則上限於既存法律體系所明認之權利（固有利益），而不
    及於權利以外之利益特別是學說上所稱之純粹經濟上損失或
    純粹財產上損害，以維護民事責任體系上應有之分際，並達
    成立法上合理分配及限制損害賠償責任，適當填補被害人所
    受損害之目的。所謂純粹經濟上損失或純粹財產上損害，係
    指其經濟上之損失為「純粹」的，而未與其他有體損害如人
    身損害或財產損害相結合者而言；除係契約責任（包括不完
    全給付）及同法第184條第1項後段及第2 項所保護之客體外
    ，並不涵攝在民法第184條第1項前段侵權責任（以權利保護
    為中心）所保護之範圍，故該條項前段所定過失侵權行為之
    成立，須有加害行為及權利受侵害為成立要件（最高法院10
    1年度台上字第496號、107年度台上字第638號判決意旨參照
    ）。
　⒉盧振為係洪百合之使用人，對系爭抵押權登記之一切事項，
    包含確認、查核設定義務人之身分等，均應盡善良管理人之
    注意義務，惟盧振為怠於查核前來辦理抵押權設定登記之人
    是否為真正之設定義務人，自有過失等情，如同前述，故被
    上訴人主張盧振為主觀上有民法第184條第1項前段規定之過
    失，堪以採信。惟查，被上訴人因盧振為之過失所受之損害
    ，係未取得系爭抵押權登記，致其對黃秀雲之債權，無法透
    過拍賣抵押物之方式獲得清償等情，為被上訴人所自陳（原
    審卷一第9頁），則被上訴人所受之損害，並非一權利（固
    有利益）之損害，而係債權無法獲償之純粹經濟上損失，而
    此種純粹經濟上損失，並非民法第184條第1項前段規定所欲
    保護之客體，故上訴人主張盧振為應依民法第184條第1項前
    段規定對伊負賠償之責云云，自無理由。　
　⒊被上訴人另主張盧振為違反地政士法第29條第1項之保護他人
    之法律，應依民法第184條第2項規定負賠償之責云云。惟按
    地政士受託向登記機關辦理土地登記之送件及領件工作，得
    由其僱用之登記助理員為之。但登記機關認有必要時，得通
    知地政士本人到場。地政士法第29條第1項定有明文。而依
    該條項文字內容可知係在規範地政士得指示登記助理員辦理
    之事務內容，其規範主體應為地政士，盧振為並非地政士，
    而係登記助理員，自非該條項規定規範之主體，況盧振為以
    登記助理員之身分辦理系爭抵押權登記之送件、領件工作，
    亦無違上開規定。故被上訴人主張盧振為違反地政士法第29
    條第1項規定，應依民法第184條第2項規定負損害賠償之責
    ，亦無理由。
  ⒋從而，被上訴人主張盧振為應依民法第184條第1項前段、第2
    項規定負侵權行為損害賠償責任，均無理由。盧振為既不負
    侵權行為損害賠償之責，被上訴人主張盧振為應依民法第18
    5條第1項規定與洪百合連帶負賠償責任，亦乏所據。
六、綜上所述，被上訴人依民法第544條規定，請求洪百合給付1
    00萬元，及自107年3月26日起至清償日止，按年息百分之5
    計算之利息部分，洵屬有據，應予准許；逾此部分之請求，
    為無理由，應予駁回。原審就上開不應准許部分，為盧振為
    敗訴之判決，自有未洽，盧振為上訴意旨指摘原判決此部分
    不當，求予廢棄改判，為有理由，爰由本院廢棄改判如主文
    第二項所示。至於上開應准許部分，原審為洪百合敗訴之判
    決，並無不合。洪百合仍執陳詞，指摘原判決此部分不當，
    求予廢棄改判，為無理由，應駁回其上訴。
七、本件事證已臻明確，兩造其餘之攻擊或防禦方法及所用之證
    據，經本院斟酌後，認為均不足以影響本判決之結果，爰不
    逐一論列，併此敘明。
八、據上論結，本件盧振為上訴為有理由，洪百合上訴為無理由
    ，依民事訴訟法第450條、第449條第1項、第78條，判決如
    主文。 
中　　華　　民　　國　　110 　年　　12　　月　　22　　日
                  民事第二庭    
                      審判長法  官  陳容正
                            法  官  紀文惠
                            法  官  劉素如
正本係照原本作成。
不得上訴。
中　　華　　民　　國　　110 　年　　12　　月　　22　　日

　　　　　　　　　　　　　  書記官　林宗勳